臺灣高等法院臺南分院刑事判決　　　99年度上訴字第410號
上　訴　人
即　被　告　陳定局
選任辯護人　裘佩恩　律師（扶助律師）
　　　　　　魏琳珊　律師（扶助律師）
上列上訴人因強盜等案件，不服臺灣台南地方法院98年度訴字第
1356號中華民國99年3月4日第一審判決（起訴案號：臺灣台南地
方法院檢察署97年度營偵字第2010號），提起上訴，本院判決如
下：
    主  文
原判決撤銷。
陳定局犯攜帶兇器強盜罪，未遂，處有期徒刑參年陸月。
    事  實
一、陳定局平日時常酒後至臺南縣東山鄉○○村○○路63號由郭
    眉汝所受雇看管之「鴻濱電子遊藝場」把玩電子遊戲機具，
    熟知該遊藝場深夜時分客人罕至，且係單獨女子看店，因近
    日在該店每月平均約輸新台幣1萬元許，竟意圖為自己不法
    之所有，於民國97年9月18日凌晨5時30分許，持客觀上足供
    兇器使用之家用剪刀1把，頭戴紅色全罩式安全帽，雙手戴
    白色棉質手套，並眼戴墨鏡、口戴N95型口罩，趁「鴻濱電
    子遊藝場」並無其他客人在內而侵入之，繼之朝店內最裡面
    走近郭眉汝所坐之L型櫃檯邊，站在郭眉汝面前，不發一語
    ，以手指著櫃檯之抽屜，示意郭眉汝打開抽屜，嗣發聲說「
    打開」，但郭眉汝不予理會，並與陳定局拉扯，於拉扯中陳
    定局竟從口袋拿出上開預藏之剪刀往郭眉汝身體揮去，致郭
    眉汝因而受有顏面撕裂傷兩處（共3.5公分）、左手撕裂傷
    （1公分）、左肘擦傷等之傷害，郭眉汝不懼怕而繼續與之
    拉扯，欲搶走陳定局手中之剪刀，並趁機咬住陳定局之左手
    手指，陳定局憤而出手毆打郭眉汝之臉部，致郭眉汝因疼痛
    而鬆口，陳定局深懼遭人發現事跡敗露，迅即逃離現場，而
    未得手財物。嗣經警據報前往處理，由郭眉汝口述嫌疑人相
    關之特徵而認陳定局涉有重嫌，遂於97年9月28日晚上7時15
    分許，至陳定局位於東山鄉○○村○○街6巷3號住處，經其
    同意搜索在機車上扣得其妻張秀如所有之紅色安全帽1頂，
    另至陳定局之工作地點，扣得白色棉質手套1只、N95型口罩
    1個，而循線查獲上情。
二、案經郭眉汝訴由臺南縣警察局白河分局報告臺灣臺南地方法
    院檢察署檢察官偵查起訴。
    理  由
甲、程序方面：
    本件下引卷附之供述證據（即排除證人黃炫智於警詢之證述
    之證據能力）及非供述證據，被告陳定局及其選任辯護人於
    本院準備程序及審理中，均表示同意有證據能力（見本院卷
    第32頁背面、第178頁背面），且本院審酌各該證據作成之
    情況，並無程序違法或有何意思不自由情形，復經原審及本
    院於審判期日就上開證據依法進行提示、調查、辯論，且與
    本案待證事實間復具有相當之關聯性，以之為本案證據並無
    不當，自得採為本件認定事實之基礎，故依刑事訴訟法第15
    9條之5第1項規定，認有證據能力。
乙、實體方面：
一、認定犯罪事實所憑之證據及理由：
    訊據被告陳定局矢口否認上揭犯罪事實，辯稱：「郭眉汝其
    為中班人員，我不知道他是在那邊上晚班，我只知道有一個
    男生在上班，而且扣得之白色棉質手套1只、N95型口罩1個
    ，不是我的。安全帽是我太太的，戴十幾年了，放在我家門
    口，也莫名其妙被當成是作案用的。」、「犯罪事實所述的
    我真的覺得莫名其妙，照相機是他們店裡面的，而郭眉汝說
    是他自己私人、自己買的。郭眉汝會指認我，是因為我的身
    高及體態跟那個客人差不多。就只有這樣而已。」、「本案
    強盜不是我做的，我覺得莫名其妙。安全帽是我太太的，有
    時我會戴，是放在我家門口，我不知道安全帽的顏色及擦痕
    跟卷內犯案之人所戴的安全帽相符，我也不知道為什麼會這
    樣，看錄影帶我也看不清楚，我太太戴這安全帽已十幾年了
    ，都會有擦痕，而且於案發後十天，安全帽還放在我家門口
    ，我太太還一直會戴，我覺得一般人應不可想像會這樣做，
    我是曾到鴻濱電子遊藝場把玩電子遊戲，這一點我沒有意見
    。」云云。辯護人提出辯護稱：本件在被害人指證的部分有
    前後矛盾，不應採信，也不可以採為被告有罪的唯一依據，
    另外在其他物證方面，所有的物證均未達到通常一般人均不
    至於可信其為真實的程度，亦不得依該等證據，為被告有罪
    之判決，應該諭知被告無罪之判決等語。經查：
  (一)被告上揭強盜之犯行，迭據被害人郭眉汝於警詢、偵查及本
    院審理中指述甚詳，復有奇美醫院柳營分院診斷證明書一紙
    附卷可稽（詳警卷第63頁），核其前後指述之基本事實相符
    。且本件係被害人郭眉汝於97年9月28日下午17時至17時40
    分許，接受警察詢問時，即先向警察指述：有位常來店內打
    電玩的男子他的身影和強盜的歹徒很像，體型瘦小，我們都
    叫他綽號「陳仔」，他住在東山鄉郵局附近，他以前在店內
    消費時，講話的口音與歹徒口音相似，【身上有酒味】等情
    （見警卷第2- 3頁），經警察依其指述，認定被害人所稱之
    「陳仔」即本案被告陳定局，嗣於同日下午19時15分許至被
    告住處，經被告之同意而進入其家中及其公司搜索，結果，
    確如被害人之指述，在被告住處扣得疑似被告強盜時所戴之
    紅色全罩式安全帽一頂，上漆有Asia HELMET字樣，再於其
    公司的衣櫃內起出一只白色棉手套，衣櫃下方地上起出一只
    白色N95型口罩等情，亦據被告陳定局於警詢時自承明確（
    見警卷第12頁）。又被告於警詢時亦供稱「我偶爾有飲酒習
    慣。」（詳警卷第13頁），詎其於本院竟翻稱「我血壓很高
    ，平常都沒有在喝酒」云云（詳本院卷第157頁背面），顯
    係畏罪之詞，不足採信。且被害人郭眉汝於本院審理中所稱
    歹徒之身高大約高我一個頭等語（詳本院卷第134頁背面）
    ，核與當庭所拍攝之兩人身高比之照片相符（詳本院卷第
    139-140頁）。又被害人郭眉汝於本院審理中證稱「平常店
    裡的客人都是那些常客而已，並不多，約7、8位而已，也有
    女生，但較少，那些男生之身材，高矮胖瘦都有，有無與歹
    徒相同體型之常客，不清楚。」，則店中之常客既然不多，
    被害人郭眉汝應無誤認之虞。
  (二)證人即承辦警員黃俊傑於本院審理時具結證稱：「警卷第59
    -61頁的照片是我所拍攝的，那是我們通知被告到遊藝場的
    玻璃門前方以供我們拍攝比對。我們當時並沒有刻意叫他要
    穿什麼鞋子或叫他脫掉鞋子，他是一般的穿著。被告當天所
    穿的鞋子是警卷第50頁上方站在機器前方的照片所示的厚底
    拖鞋。」等語，而被告亦供稱係穿該雙厚底拖鞋無訛等語（
    詳本院卷第153頁背面）。又承辦警員黃俊傑命被告戴上扣
    案之紅色全罩式安全帽後，站在案發地之鴻濱電子遊藝場門
    口，測量高度結果，最上緣約在門口「禁止牌最上方第1、2
    條線間」，由地上測量高度約171公分等情，有照片五張附
    卷可憑（詳警卷第59-61頁），而該店現場監視器錄得之歹
    徒跨出門口所站立之高度，其所戴紅色全罩式安全帽最上緣
    約在門口「禁止牌最上方第2、3條線間」，有翻拍之照片一
    張附卷可憑（詳警卷第44頁上方），然該歹徒當時係穿球鞋
    ，其高度自較上開被告所穿厚底拖鞋為略高，則由此推斷，
    被告之身高與該歹徒完全相符，若非係被告作案，焉有如此
    巧合？
  (三)再參之被害人於警詢、偵查及本院審理中均指訴被告在強盜
    之現場曾遭被害人口咬手指二次，而被告於被查獲當時左手
    中指確有瘀血與兩側確有小傷口之舊傷痕等情，有照片附卷
    足參（見警卷第54-58頁）。雖被告與辯護人均辯稱此傷痕
    係於前一天上班操作機器時受傷，其於當天有向班長請假，
    口罩及手套是其工廠之基本配備云云。但查，被告所操作之
    機器是機台溫度高達攝氏二百度之超高溫壓輒機，有照片在
    卷足參（警卷第50-53頁），依此型之機器觀之，操作此機
    器，所受傷痕，應係燒燙傷並壓輒之瘀傷等，但是，被告之
    傷痕並非燒燙傷或壓輒之瘀傷，而是中指兩側之小傷痕，此
    類傷痕應係與被害人指訴之咬傷相同。況證人即被告工廠之
    班長黃炫智於原審亦具結證稱「（這種機台，被壓到的傷口
    會是一直線，不會在兩側，證人有何意見？）我不知道，因
    為從來沒有人被壓到過，那個太危險了，沒有人敢用手去處
    理，若是有被卡到，都會用鐵片去處理，因為那個模具一關
    起來，就會有五百度的鉛水流下來，所以沒有人敢用手去處
    理。但是若是一壓到，在模具台旁邊就有一個關閉鉛水的按
    鈕，若是速度夠快的話，馬上關起來就不會受到鉛水的傷害
    ，但是裡面沒有鉛水的話，溫度也會有一百八十度、一百九
    十度的溫度。（被告的工作內容為何？）操作機台。（具體
    的之工作內容為何？）模具合起來，上面的鉛水注入，約十
    秒後，模具打開，電池的板下來，下面有機器在跑。被告做
    的是，若模具內有雜質，模具沒有密閉，鉛水會流出來，所
    以被告要清除模具內的殘雜。【很少有人用手去撥這些模具
    的雜質，都是用鐵片比較多】。成品下來後，機器會先壓平
    ，若是這個過程有板子有卡住或是歪掉的，就要用手去拉出
    來，在切刀的地方也可能卡住，所以也需要用人力排除，在
    鍊條時，若是板子沒有到位，板子會掉在地上，就要用手去
    撿起來。【但是用到中指的機會不多】。只有被壓到就是瘀
    青，有被燙到會起水泡，不一定二種情況會同時出現。」等
    情（詳原審卷第44-46頁），且被告亦供稱「（工作內容？
    ）開機台，成品下來負責收集成品。」等情（詳原審卷第46
    頁）。另本院將警卷第54-58頁照片上所示之中指傷痕（事
    發後十日所拍攝）送請法務部法醫研究所鑑定，是否可能係
    人類牙齒所咬傷或係遭警卷第50-53頁所示之模具機器所夾
    傷？一節，經該所鑑定結果稱：「警卷第54-58頁照片上所
    示之左手中指傷痕，並無參考尺標可供量測大小，另外並無
    被害人的牙齒照片或齒模可供比對傷痕，合先說明。由手指
    表面呈近似圓弧面，如果受一廣泛平面施加外力時，圓弧面
    之頂點（即指甲體根部）所受外力應最大，所造成傷勢應最
    重。此外，如果是遭模具夾傷，入料口底部為一水平線狀入
    口，擠壓手指的傷勢，研判應呈水平線狀的傷勢。且下方為
    極板模型面，研判指甲甲床遭夾擠所表現的瘀血應不只侷限
    於指甲根部而已。研判陳男左手中指照片所示傷痕【較不似
    由模具機器所「夾傷」】。」等情，有該所出具之鑑定書一
    份附卷可稽（詳本院卷第44-47頁）。綜上，證人黃炫智上
    開證述情節，尚非不可採。另被告於原審辯稱：「（手何時
    受傷？）就是我請假的前一天。我是白天受傷，後來晚上起
    來覺得手很痛。快下班時，我早上受傷，到晚上要去上班，
    覺得手很痛，所以我想請特別假，我覺得在公司裡面壓到，
    所以我要請特休。」等語（詳原審卷第46頁），惟查，若如
    所辯，係案發前一天受傷，被告自應向工廠反應，或提前向
    任職之工廠請假，豈有受傷翌日之凌晨向班長請假之理？顯
    有違常理。而證人即被告工廠之班長黃炫智，雖於原審到庭
    證稱：被告於九月十八日超過凌晨一點以電話向伊請假，且
    是事後才告知伊上班受傷，拿傷口給我看等語（詳原審卷第
    49頁），然此僅足以認定被告有以電話請假並在電話中表示
    受傷而已，尚難據此即認被告所辯屬實。
  (四)被告於警詢及本院審理中分別供稱「我最近於該店內，每月
    平均約輸新台幣1萬元許。」（見警卷第16頁）、「我去接
    小孩下課之前都會去那裡玩一下，至於玩了幾年我不知道，
    不過距案發時大約有五、六年了，不過我不是天天去，只是
    偶而去而已。在警訊供述每月在店裡輸一萬元之語沒有意見
    ，但我並沒有去統計，不過每次大約是輸五百元或壹仟元左
    右。」（詳本院卷第158頁）等情，其於原審則供稱「（月
    入？）最多領到4萬多，最少領到2萬多。（最多輸過多少錢
    ？）不一定，沒有去統計，大約一天過去會輸五百、一千，
    但我並不是每天都會過去。」（詳原審卷第52頁），堪認被
    告於案發前在該店每月平均約輸錢1萬元許，且占其每月薪
    資所得之比率不低，依常情自會影響其日常生活之運作，則
    被告當有強盜該店櫃檯抽屜內之現金之【動機】。
  (五)扣案之紅色安全帽，經與現場監視器錄得之97年9月18日凌
    晨進入被害人遊藝場之歹徒所戴紅色安全帽錄影比對結果，
    扣案全罩式安全帽之【前側】之Asia HELMET字樣、【左前
    】護鏡貼有白色模糊標籤、【後面】貼有白色模糊標籤、【
    右側】有明顯刮擦痕等特徵，均與監視器錄影所翻拍之照片
    上之歹徒所戴安全帽之特徵相符，此有扣案之紅色全罩式安
    全帽一頂與監視器錄影之翻拍照片附卷可證（見警卷第44-
    47頁），雖扣案之紅色全罩式安全帽樣式，市面上比比皆是
    ，但扣案之紅色全罩式安全帽上所留存之上開特徵，前後左
    右共計四處，竟與監視器錄影之翻拍照片上之特徵【所在之
    位置】相吻合，焉有如此巧合？其意謂如何，不言可喻。另
    雖被告辯稱該扣案之安全帽係其太太所有云云，惟既屬其太
    太所有且放於被告住處，被告戴此安全帽為強盜之行為，益
    屬可能。是內政部警政署刑事警察局函覆臺灣台南地方法院
    檢察署稱：「經檢視送鑑光碟中監視器拍攝嫌犯所戴安全帽
    影像，其樣式為全罩式安全帽，其左側有一小塊之淺色區域
    及後側有一條狀之淺色區域，與扣案之安全帽【相似】，其
    餘廠牌標示或商標因影像過於模糊且所含原始資訊不足，無
    法比對。另其右側處疑似有一相對淺色區域，但因影像過於
    模糊且所含原始資訊不足，無法比對是否與扣案之安全帽磨
    損處相符。」等情（詳偵卷第34-36頁，第38-41頁）；另同
    局函覆原審法院稱：「將監視器畫面照片影本掃描成數位影
    像，再以Adobe  Photoshop軟體處理結果，因原始影像過於
    模糊且所含資訊不足，無法比對。」等情（詳原審卷第23-
    29頁），本院認並不因科技上之問題致無法比對上開特徵處
    是否完全相符，而為有利被告之認定。
  (六)綜上所述，本件雖未能搜扣得作案用之剪刀，惟既經被害人
    郭眉汝之指證，且被告犯案所戴之紅色全罩式安全帽亦已扣
    得，又扣有被害人所指訴被告犯案所戴之「同型」口罩與棉
    質手套等供參，而被告之左手中指亦有如被害人之指證遭咬
    傷之舊痕足資相佐，是被告上開所辯顯係事後畏罪卸責之詞
    ，不足採信，應認本件事證明確，被告加重強盜未遂之犯行
    ，堪以認定。至於蒞庭檢察官建請本院再次將被告送請調查
    局作測謊之鑑定（見本院卷第156頁）一節，本院認今距案
    發時間已久，無鑑定之實益，核無必要，併此敘明。
二、論罪科刑：
    查被告所持行強盜之工具係家用剪刀，且被害人遭該剪刀傷
    及顏面，已據被害人於偵查及本院審理中指證明確，並有本
    院拍攝之照片一張附卷可稽（詳本院卷第136頁背面、第140
    -1頁），該剪刀自屬兇器。核被告所為，係犯刑法第330條
    第2項、第1項之加重強盜未遂罪。又被告不構成搶奪罪（詳
    下述），是蒞庭檢察官稱：被告是以單一的強盜犯意攜帶兇
    器，施強暴於被害人，並且最後將置於被害人伸手可及支配
    下的相機搶走，所以綜合觀察應該沒有另行起意搶奪的問題
    ，應該是單一強盜既遂，請論以被告加重強盜既遂罪等語，
    尚有未洽。又被告已著手於上開強盜犯罪行為之實行而不遂
    ，為未遂犯，爰依刑法第25條第2項規定，按既遂犯之刑減
    輕之。另被害人所受傷害，係強盜施暴行為之當然結果，被
    告之傷害罪嫌，為加重強盜未遂罪所吸收，不另論處。
三、原審以被告攜帶兇器強盜未遂罪部份，事證明確，據以論罪
    科刑，固非無見，惟查：(一)原審認定為警扣案之白色棉質手
    套1只、N95型口罩1個，為被告供犯罪所用之物，尚有未洽
    （詳下述）。(二)原審認定被告另行起意，犯有普通搶奪罪，
    亦有不當（詳四、不另為無罪諭知之部分）。被告上訴意旨
    否認全部犯罪，雖無理由，但原判決既有上述可議之處，自
    屬無可維持，應由本院將原判決予以撤銷改判。爰審酌被告
    尚無前科，素行良好，智識程度，犯罪之動機，持兇器之強
    盜行為，被害人所受之傷害，對於被害人生命及身體危害甚
    鉅，及其行為嚴重危害社會治安及人民生命財產之安全，強
    盜未得任何財物，但犯後未能坦承認錯等一切情狀，量處如
    主文第二項所示之刑。被告供犯罪所用之家用剪刀一把，未
    扣案，且無法證明係被告所有，更無從證明尚存在，故不予
    宣告沒收。而扣案之口罩與棉質手套，係被告公司發給被告
    使用，已據被告於警詢時供明，應認係被告所有，但【非在
    犯罪現場扣得】，乃承辦警員魏志文依據被害人之描述，在
    被告上班工廠之衣物櫃內、地上扣得與現場錄影帶所示【同
    型】之上開物品，【僅係供辦案之佐證之用】等情，業據證
    人魏志文於本院審理時結證在卷（詳本院卷第125頁），故
    無從認定係供犯罪所用，自不予宣告沒收。另安全帽一頂，
    雖係供被告犯罪所用，但係於被告妻子之機車上扣得，被告
    供稱係其妻張秀如所有，其妻張秀如於警詢亦證稱係其所有
    ，是無證據證明係被告所有，故亦不宣告沒收。
四、不另為無罪諭知之部分：
  (一)公訴意旨另以：被告陳定局於離去時，趁郭眉汝不注意之際
    ，徒手搶走郭眉汝所有置於櫃臺上之柯達牌數位相機1台，
    因認被告此部分係犯刑法第325條第1項之搶奪罪嫌云云。
  (二)經查：被告陳定局迭於警詢、偵查及原審、本院審理中堅決
    否認有搶奪相機之犯行，而被害人郭眉汝於本院審理中則證
    稱：「（相機距離你的人身或抽屜有多遠？）沒有多遠，就
    是放在桌子上面，距離我的身體大約五、六十公分左右，抽
    屜是在桌子的下面，相機距離抽屜大約有十公分左右。（你
    確定那台相機被歹徒搶走？）因為後來就找不到了，而且歹
    徒跑掉的時候我有追出去，回來之後就沒有看到了。（相機
    你是事後才發現不見了，當時妳是否知道相機被拿走了？）
    【被拿走的時候我並不知道】。」等情（詳本院卷第184頁
    背面-185頁），足見並無確切證據堪認被害人郭眉汝所有置
    於櫃臺上之柯達牌數位相機1台，於本案案發時係為被告於
    離去時，趁郭眉汝不知抵抗或不及抵抗之際取走，至為灼然
    。是不能證明被告被訴此部分之犯罪，惟公訴人認此部分與
    前開論罪科刑部分，係一行為觸犯數罪名之想像競合犯，為
    裁判上一罪，故此部分不另為無罪之諭知。
據上論斷，應依刑事訴訟法第369條第1項前段、第364條、第299
條第1項前段，刑法第330條第2項、第1項、第25條，判決如主文
。
本案經檢察官蘇南桓到庭執行職務。
中    華    民    國   100    年    3     月    3     日
                  刑事第七庭    審判長法  官  李文福
                                      法  官  顏基典
                                      法  官  陳顯榮
以上正本證明與原本無異。
如不服本判決應於收受送達後10日內向本院提出上訴書狀，其未
敘述上訴理由者，並得於提起上訴後10日內向本院補提理由書（
均須按他造當事人之人數附繕本）「切勿逕送上級法院」。
                                      書記官  劉岳文
中    華    民    國   100    年    3     月    3     日
附錄：本案論罪科刑法條
刑法第330條：
犯強盜罪而有第321條第1項各款情形之一者，處7年以上有期徒
刑。
前項之未遂犯罰之。
刑法第321條：
犯竊盜罪而有左列情形之一者，處6月以上、5年以下有期徒刑：
一、於夜間侵入住宅或有人居住之建築物、船艦或隱匿其內而犯
    之者。
二、毀越門扇、牆垣或其他安全設備而犯之者。
三、攜帶兇器而犯之者。
四、結夥三人以上而犯之者。
五、乘火災、水災或其他災害之際而犯之者。
六、在車站或埠頭而犯之者。
前項之未遂犯罰之。